【裁判字號】    98,重訴,174
【裁判日期】    990303
【裁判案由】    履行契約等
【裁判全文】
臺灣士林地方法院民事判決             98年度重訴字第174號
原      告  丙○○
法定代理人  李後政律師
被      告  乙○○
訴訟代理人  陳筱屏律師
被      告  甲○○
訴訟代理人  劉宏邈律師
上列當事人間請求履行契約等事件，本院於中華民國99年2 月4
日言詞辯論終結，判決如下：
    主  文
被告乙○○應將如附表所示之房屋及土地移轉登記予被告甲○○
。
被告甲○○應於前項之移轉登記完成後，將如附表所示之房屋及
土地移轉登記予原告。
訴訟費用由被告連帶負擔。
    事實及理由
壹、程序部分：
一、本件被告甲○○經合法通知，未於最後言詞辯論期日到場，
    核無民事訴訟法第386 條各款所列情形，爰依原告聲請，由
    其一造辯論而為判決。
二、按訴狀送達後，原告不得將原訴變更或追加他訴，但請求之
    基礎事實同一者，不在此限民事訴訟法第245 條第1 項第2
    款定有明文。本件原告於起訴時原基於兩造間的買賣契約約
    定、債務不履行等法律關係對被告乙○○聲明請求：「被告
    乙○○應將如附表所示之房屋暨土地移轉予原告。如前項房
    屋暨土地不能移轉時，被告乙○○應給付原告新臺幣柒佰伍
    拾萬元，暨自本準備一狀送達之翌日起至清償日止，按週年
    利率百分之五計算之利息」，並基於侵權行為、無權代理損
    害賠償等法律關係，對被告甲○○聲明請求：「如第一項房
    屋暨土地不能移轉時，被告甲○○應給付原告新臺幣柒佰伍
    拾萬元，暨自本準備一狀送達之翌日起至清償日止，按週年
    利率百分之五計算之利息」（本院卷第25頁）。嗣於民國98
    年7 月1 日變更為基於信託法第65條、兩造間買賣契約約定
    ，先位聲明請求：「被告乙○○應將如附表所示之不動產辦
    理移轉登記給被告甲○○，同時被告甲○○應將如附表所示
    之不動產辦理移轉登記予原告」，並基於兩造間買賣契約約
    定、共同侵權行為法律關係備位聲明請求：被告應連帶給付
    原告新臺幣（下同）14,950,000元，及自98年4 月22日準備
    書狀送達被告翌日起至清償日止按年息5%計算之利息。後再
    於98年12月24 日 捨棄備位聲明之請求後，於99年2 月4 日
    變更對被告乙○○之請求訴訟標的法律關係為代位被告甲○
    ○之權利，行使被告甲○○對被告乙○○的移轉如附表所示
    之房地的請求權。因原告之請求基礎事實，均係依其與被告
    甲○○的買賣契約，要求被告乙○○將如附表所示之房地移
    轉登記予被告甲○○，被告甲○○再將辦理移轉登記予原告
    ，是原告所為訴之變更，尚與法有合，應予准許，爰先予敘
    明。
貳、實體部分：
一、原告起訴主張：被告甲○○於97年11月間與原告締結買賣契
    約（以下簡稱系爭買賣契約），由原告向被告甲○○買受如
    附表所示尚登記於被告乙○○之房地（以下簡稱系爭房地）
    ，總價款為21,000,000元，雙方約定原告分四期給付價款，
    其中7,450,000 元為第一、二、三期的價款，業經原告繳付
    被告甲○○，第四期款13,550,000元應於被告在97年12月31
    日將系爭房地移轉登記予原告後，原告始得向銀行貸款將尾
    款交付被告甲○○，詎被告甲○○屆期未履行。又被告乙○
    ○固為系爭房地的登記名義人，但被告甲○○對被告乙○○
    有請求移轉至自己所有權名義之權利，被告甲○○卻怠於履
    行請求被告乙○○為登記名義之移轉。為此，基於其與被告
    甲○○間之買賣契約的約定及代位被告甲○○對被告乙○○
    之權利行使法律關係，聲明請求：被告乙○○應將系爭房地
    移轉登記予被告甲○○，被告甲○○應將系爭房地移轉登記
    予原告。
二、被告則均聲明：駁回原告之訴。
（一）被告甲○○以：原告並未付清第三次款項及尾款，系爭買
      賣契約業經其解除，原告自不得再向其請求系爭房地的移
      轉登記等語資為抗辯。
（二）被告乙○○以：被告乙○○對於系爭房地登記在其名下，
      及被告甲○○與原告丙○○簽立系爭房地之買賣契約均不
      知情，其既非系爭買賣契約之當事人，自無依約履行之理
      。又被告已於97年12月12日與訴外人即系爭房地的原所有
      權人李志煌簽訂協議，由被告甲○○與李志煌解除關於兩
      人間系爭房地之買賣契約，被告乙○○僅依被告甲○○之
      指示為移轉登記，無依原告請求為履行之義務等語資為抗
      辯。
三、不爭執事項與爭點整理：
（一）不爭執事項：
   1、系爭房地原為李志煌所有，李志煌出售予被告甲○○，並
      登記為被告乙○○之所有。
   2、原告購買系爭房屋的契約書面，出賣人欄為「乙○○」，
      總價金為「21,000,000元」，雙方約定簽約日繳付頭期款
      4,500,000 元，並定於97年12月4 日各自備齊證件並在過
      戶文書表上加蓋印鑑蓋交予承辦代書辦理，於完稅後五日
      內，原告須再行支付2,950,000 元，且於97年12月31日交
      屋，同時付清尾款13,550,000元。契約書後方的賣方欄則
      併列被告2 人為賣方。
   3、被告乙○○於原告與被告甲○○商議購買系爭房地期間，
      從未與原告商洽，且原告訂立買賣契約的相對人實際僅為
      被告甲○○一人。上開之契約書面，乙○○的簽名均非被
      告乙○○所親簽。
（二）爭執事項
   1、被告甲○○是否合法解除系爭買賣契約？
   2、原告得否請求被告甲○○將系爭房地移轉登記於己？
   3、被告甲○○對被告乙○○是否享有移轉登記請求權？原告
      得否代位行使該請求權，要求被告乙○○移轉登記予被告
      甲○○？
四、本院得心證之理由：
（一）被告甲○○之解除契約效力
      本件被告甲○○主張因原告未按清償期繳付第三期款項及
      尾款，故已通知原告解除系爭買賣契約，有被告乙○○所
      提出被告甲○○之通知信函（本院卷第165~170 頁）為證
      ，原告對於通知信函之真正並不爭執，惟對此陳稱以前三
      期的款項均已清償完畢，第四期之款項須於系爭房地移轉
      登記原告之名義後再行向金融機關貸款於同日清償予被告
      甲○○，因被告甲○○遲未履行移轉登記之義務，其自無
      法辦理尾款之貸款，尚無繳付之義務，並提出系爭買賣契
      約書面交款紀錄欄業已由被告甲○○簽收現金4,500,000
      元、2,950,000 元之紀錄為證（本院卷第38頁）。經查：
      原告購買系爭房屋的契約書面，出賣人欄固為「乙○○」
      ，但合約書後方的賣方欄則併列被告2 人為賣方，契約書
      面，乙○○的簽名均非被告乙○○所親簽，原告訂立買賣
      契約的相對人實際僅為被告甲○○一人，業經原告陳稱明
      確，被告均不爭執，復有系爭買賣契約書面（本院卷第31
      ~38 頁）在卷可稽，是契約書面之記載應屬真實可憑。復
      參以系爭買賣契約之約定，總價金為21,000,000元，應分
      四期給付，其中第二期並未約定應付款項，連同第一次款
      為4,500,000 元，並應於97年12月4 日一次交付，第三次
      款項為2,950,000 元，第四次款項為13,550,000元，在其
      附註事項亦載明：「金融機構貸款核撥時支付，同時現況
      交屋。甲方（按：即原告）貸款金額若有不足部分應以現
      金一次補足」，「交屋日期訂於民國97年12月31日，同時
      付清尾款」等文字，在交款紀錄內亦有兩筆繳款金額分別
      為4,500,000 元及2,950,000 元業經被告甲○○簽收之記
      載。是依約定，原告於繳付三期款項後，自得於被告甲○
      ○移轉房地予原告後，始用以貸款支付尾款，且也有支付
      前三期款項的證明。原告所陳已繳付一至三期的款項，並
      須待被告甲○○將系爭房地移轉登記予原告後，再繳付尾
      款乙節，對照系爭買賣契約書之約定，自屬有據。被告甲
      ○○空言否認原告未繳付第三期款項，已與事實未符，且
      其未依約先行移轉登記系爭房地予原告，原告即使未依約
      於屆期付清尾款，亦顯不可歸責於原告，是被告甲○○應
      無理由解除系爭買賣契約，其主張系爭買賣契約業已解除
      云云，並不可採。
（二）原告對被告甲○○移轉登記之請求
   1、按民法上所謂給付不能，係指依社會觀念其給付已屬不能
      者而言，最高法院22年度上字第3180號著有判例。又按第
      三人利益契約係由債權人與債務人約定由債務人向第三人
      為給付之契約，債權人所以約定由債務人向第三人為給付
      ，當有其使第三人受利益之對價關係，惟對價關係與債權
      人、債務人間所訂定第三人利益契約並不生關連，即使對
      價關係不存在，而債務人已向第三人為給付，僅屬債權人
      得向第三人請求返還不當得利之問題；苟契約因故解除而
      溯及消滅時，僅能由債權人與債務人互負回復原狀之義務
      ，第三人因非契約當事人，並不負因契約解除而發生之回
      復原狀義務（孫森焱著，民法債編總論下冊，民國89年8
      月，第847、852頁參照）。
   2、本件原告主張依系爭買賣契約約定，被告甲○○應將登記
      於被告乙○○名義之系爭房地移轉登記予原告，被告則均
      以其等已於97年12月12日與李志煌簽訂協議，由被告甲○
      ○與李志煌解除關於系爭房地之買賣契約，被告乙○○僅
      依被告甲○○之指示為移轉登記，應無上開移轉登記義務
      為辯，並由被告乙○○提出協議書1 紙（本院卷第171 頁
      ）為證，原告對於該協議書之真正並不爭執，惟對此陳稱
      此係被告與李志煌通謀所為協議等語，經查：系爭房地原
      為李志煌所有，李志煌出賣予被告甲○○，並登記為被告
      乙○○之所有，為兩造所不爭執，並有原告提出買賣契約
      1 份（本院卷第39~45 頁）、土地登記謄本1 紙（本院卷
      第46頁）可資參佐，堪可認定。依上揭意旨所述，被告乙
      ○○既非被告甲○○與李志煌間買賣契約之當事人，因被
      告乙○○與被告甲○○間的關係與該契約均無關聯，故不
      論被告甲○○與李志煌間買賣契約是否事後因故失其效力
      溯及消滅，被告乙○○均無立即回復登記予李志煌之義務
      ，也不生立即回復之結果，而應由被告甲○○依其與被告
      乙○○間的原因法律關係，或被告間即使無法律關係，也
      僅能由被告甲○○依不當得利法律關係向被告乙○○請求
      李志煌所給付被告乙○○之利益，並於取得登記名義後，
      再行回復予李志煌所有。又上開協議書第壹條亦載明：「
      …。乙方（按：即被告乙○○）同意依甲方（按：即被告
      甲○○）之指示，再辦理所有權移轉登記予甲方所指示之
      第三人。…」等語，有關被告乙○○須依憑被告甲○○之
      指示為移轉行為，也並無違反上旨。因此，系爭房地登記
      名義人既尚為被告乙○○，且不論協議書有無效力，被告
      甲○○均得從被告乙○○處取得其登記之利益，因此，被
      告甲○○之給付並無給付不能之情形，依系爭買賣契約所
      載，即97年12月31日被告甲○○須為交屋之約定，被告甲
      ○○依約仍負有移轉登記系爭房地予原告之義務，原告此
      部分主張，堪認有據，應足可採。
（三）原告對被告乙○○之代位請求
      依民法第242 條之規定：「債務人怠於行使其權利時，債
      權人因保全債權，得以自己之名義，行使其權利」；次按
      不動產權利之登記如有無效之原因，其登記名義人雖不能
      取得權利，惟此項登記仍不失為財產上之利益，最高法院
      87年度台上字第2667號判決同其意旨，可供參照。本件原
      告主張因被告甲○○怠於履行其對於原告移轉登記之義務
      ，原告依法可基於對被告甲○○關於系爭房地的移轉請求
      ，代位被告甲○○向被告乙○○請求移轉至被告甲○○名
      義。被告乙○○則以其為登記名義人時，並不知情，故無
      取得所有權的意思，無法移轉所有權或其他權利予他人為
      辯。然不論被告間關於被告甲○○與李志煌間的買賣契約
      是否存在有對價關係，被告甲○○均得依兩人間的原因關
      係（如協議書之約定）或不當得利法律關係向被告乙○○
      請求李志煌所給付予被告乙○○之利益，已如前述。則原
      告基於其對被告甲○○的權利以及被告甲○○業已遲延移
      轉登記系爭房地予原告之事實，自仍得代位被告甲○○向
      被告乙○○為請求，即屬適法。且依上揭判決意旨，被告
      乙○○之登記名義亦屬利益，並無不能請求之理，是原告
      該部分的主張，應屬有據，堪足可採。
五、綜上所述，系爭買賣契約未經被告甲○○解除，且被告甲○
    ○仍負有將系爭房地移轉予原告之義務，因被告甲○○業已
    遲延給付，原告並可代位其向被告乙○○為請求，是原告基
    於系爭買賣契約及代位的法律關係，先行代位被告甲○○聲
    明請求被告乙○○應將系爭房地移轉予被告甲○○，且於完
    成登記後原告再行請求被告甲○○移轉登記予原告，洵屬有
    據，應予准許。
六、本件事證已臻明確，兩造其餘攻擊防禦方法，核與判決結果
    不生影響，爰不逐一論述，併此敘明。
七、據上論結：原告之訴為有理由，依民事訴訟法第78條、第85
    條第1 項，判決如主文。
中    華    民    國    99    年    3     月    3     日
                  民事第一庭  法  官  古振暉
以上正本證明與原本無異。
如對本判決上訴，應於判決送達後20日內向本院提出上訴狀。
中    華    民    國    99    年    3     月    8     日
                              書記官  姜貴泰
附表：
  ┌────────────┬────┬─────┐
  │土地地號                │面積    │應有部分  │
  ├────────────┼────┼─────┤
  │臺北市○○區○○段29地號│1832.73 │197/10000 │
  │                        │平方公尺│          │
  └────────────┴────┴─────┘
  ┌────────────┬────┬─────┐
  │建物建號及門牌號碼      │面積    │應有部分  │
  │                        │（平方公│          │
  │                        │尺）    │          │
  ├────────────┼────┼─────┤
  │臺北市○○區○○段1028建│層次面積│全部      │
  │號（臺北市南港區○○○ 路│：85.38 │          │
  │235巷58號8樓之3）       │陽台：  │          │
  │                        │4.64    │          │
  │                        │雨遮：  │          │
  │                        │6.74    │          │
  └────────────┴────┴─────┘

司法院資訊處製作；財團法人民間司法改革基金會備份。
